臺灣新北地方法院刑事判決
109年度易字第606號
公  訴  人  臺灣新北地方檢察署檢察官
被      告  王志寶



上列被告因詐欺案件，經檢察官提起公訴（109年度調偵緝字第9
9號、第100號），本院判決如下：
    主  文
王志寶共同犯詐欺取財罪，累犯，處有期徒刑肆月，如易科罰金
，以新臺幣壹仟元折算壹日；又共同犯詐欺取財罪，累犯，處有
期徒刑陸月，如易科罰金，以新臺幣壹仟元折算壹日。應執行有
期徒刑捌月，如易科罰金，以新臺幣壹仟元折算壹日。
    事  實
一、王志寶與林展民（由本院另行審理）二人均明知王志寶於借
    貸時，並非桃園市○○路000巷000弄0號房屋(下稱本案房屋)
    之所有人，對本案房屋亦無處分權，且王志寶並無償債能力
    ，其二人亦均無意還清借款，竟共同意圖為自己或他人不法
    之所有，基於詐欺之犯意聯絡，先後為下列詐欺之行為:
　㈠王志寶與林展民於民國105年4月初，在林展民位於新北市新
    莊區昌明街之工作室，先由林展民向周世昌佯稱王志寶因缺
    錢急用，欲把其名下之本案房屋賣掉，林展民並向周世昌提
    議以林展民及周世昌各提出新臺幣(下同)50萬元之方式，共
    同借款100萬元與王志寶，王志寶亦佯稱日後若無法還款，
    即將本案房屋以1,200萬元賣給周世昌與林展民，致周世昌
    陷於錯誤，於105年4月18日，在其位於新北市林口區仁愛路
    2段之辦公室（下稱周世昌辦公室），將借予王志寶之現金1
    00萬元交給林展民，嗣林展民僅於105年5月19日償還50萬元
    予周世昌，其餘50萬元則迄未歸還。
　㈡林展民於105年12月30日前1至2日，偕同王志寶前往周世昌辦
    公室，由林展民向周世昌佯稱：王志寶同意將本案房屋過戶
    登記與周世昌，但過戶登記時還要繳交房屋增值稅等款項，
    尚須50萬元才能開始辦理本案房屋過戶登記等語，要求周世
    昌再借款50萬元，王志寶則在場未為反對之表示，使周世昌
    誤信為真，於同年12月30日匯款50萬元至王志寶申設之中華
    郵政帳號00000000000000號帳戶（下稱本案郵局帳戶）。嗣
    因林展民、王志寶二人遲未還清借款亦未將本案房屋過戶給
    周世昌，周世昌始知受騙。
二、案經周世昌訴由臺灣新北地方檢察署檢察官偵查起訴。
　　理　由
一、事實欄一、㈠部分：
　　此部分犯罪事實，業據被告王志寶於本院訊問時坦承不諱（
    見本院易字卷㈡第140、142、409頁），且有證人即告訴人周
    世昌於偵查中及本院審理時之證述（見他字第5486號卷第11
    至13頁、本院易字卷㈠第243至256頁）、證人即同案被告林
    展民於偵查中之證述（見偵緝字第2339號卷136至140頁）、
    證人黃馥影、潘桂花於偵查中之證述（見偵緝字卷第2553號
    卷第93至95頁、偵緝字第2339號卷第135至137頁）可佐，復
    有桃園市桃園地政事務所108年8月30日函暨所附本案房屋異
    動索引、土地登記申請書等附件各1份（見偵緝字第2553號
    卷第47至74頁）在卷可參，足認被告之自白與事實相符，事
    證明確，被告此部分犯行堪以認定，應依法論罪科刑。
二、事實欄一、㈡部分：
　　訊據被告矢口否認有參與此部分犯行，辯稱：我有參與事實
    欄一、㈠部分，但第二次即105年12月這次我沒有跟林展民一
    起去找周世昌，本案郵局帳戶早就借給林展民使用，所以周
    世昌雖然是把50萬元匯到我的本案郵局帳戶，但他匯款時我
    也不知道云云（見本院易字卷㈡第140、141、409頁）。是此
    部分爭點為：被告有無於105年12月30日前1至2日，與林展
    民同行前往周世昌辦公室，以完成本案房屋移轉登記、尚須
    50萬元繳交房屋增值稅等款項為由，而共同向告訴人詐得50
    萬元？經查：
　㈠證人即同案被告林展民於偵查中證稱：105年12月30日前1、2
    日，我有跟王志寶到周世昌辦公室，由我跟周世昌說可以將
    本案房屋過戶給周世昌，但因過戶要繳稅款，所以王志寶還
    要向周世昌借50萬元，後來周世昌是把錢匯到本案郵局帳戶
    等語（見偵緝字第2339號卷第140頁），且證人即告訴人周
    世昌於本院審理亦證稱：我於105年12月底匯款50萬元到本
    案郵局帳戶，是因林展民跟我說本案房屋還要繳納增值稅，
    我們在談的時候，王志寶也有在場等語（見本院易字卷㈠第2
    53、254頁）；被告則於偵查中自陳：105年12月30日前1、2
    日，我有跟林展民去周世昌辦公室，由林展民跟周世昌說我
    可以將本案房屋過戶給周世昌，因過戶需要繳交稅款，所以
    要再借款50萬元，但後來這50萬元是林展民拿走的等語（見
    偵緝字第2339號卷第115頁）。
　㈡若非被告、同案被告林展民及告訴人三人均同時在場、親身
    經歷、見聞，實難就被告於105年12月30日前1、2日，有與
    同案被告林展民同行至周世昌辦公室，由同案被告林展民向
    周世昌佯稱被告要將本案房屋過戶給周世昌，但因過戶要繳
    稅款50萬元，告訴人始出借50萬元等情節，均為相同之陳述
    ，而被告於偵查中所為前開供述，因就同案被告林展民涉案
    部分作證業經具結，且於作證前檢察官業已告知具結之義務
    及偽證之處罰，此有該次偵查筆錄及王志寶之結文存卷可憑
    （見偵緝字第2339號卷第113至117頁），實難想像被告於該
    次偵查中作證時，有何故意為不利於己之虛偽陳述、自陷於
    詐欺罪及偽證罪（有關同案被告林展民涉案部分）之動機及
    必要，且同案被告林展民及告訴人前開證述，業均已具結擔
    保證詞之真實性，應無虛捏上開情節陷害被告，自陷偽證罪
    風險之必要，是被告、同案被告林展民及告訴人上開證詞，
    堪值採信；又告訴人確實有於105年12月30日匯款50萬元至
    本案郵局帳戶之事實，亦有本案郵局帳戶客戶歷史交易清單
    1紙在卷可佐（見偵緝字第2553號卷第81頁），是此部分之
    事實，應堪認定。至被告於本院翻異前詞辯稱：105年12月
    我沒有與林展民一同前往周世昌辦公室云云，要與前開證據
    及常情相違，自不足採信。
　㈢告訴人於本院審理時證稱：如果林展民沒有跟我說王志寶有
    本案房屋可以賣給我或設定抵押給我，我就不會在沒有擔保
    的情況下借款給林展民或王志寶等語（見本院易字卷㈠第256
    頁），可見告訴人係以有本案房屋作為借款之擔保為前提而
    同意借款。又被告於本院準備程序時供陳：事實欄一、㈠該
    次我有跟林展民一起去，是林展民需要錢週轉，要我跟他一
    起去找周世昌，並要我跟周世昌說我要借錢，但其實是林展
    民要借錢，我認為林展民應該是怕周世昌擔心沒有擔保（品
    ）無從確保借款可以拿的回來，所以才要我跟周世昌說用我
    名下的房子作為擔保向周世昌借款等語（見本院易字卷㈡第1
    40頁），足見被告明確知悉有本案房屋作為借款之擔保為告
    訴人同意借款之重要條件，亦知悉其陪同同案被告林展民前
    往與告訴人見面洽談借款之功用，即在於讓告訴人相信被告
    同意以本案房屋作為借款之擔保，而被告於事實欄一、㈠與
    同案被告林展民共同向告訴人以被告可提供本案房屋作為擔
    保而詐得100萬元後，同案被告林展民於105年12月30日前1
    、2日另行起意詐欺告訴人之時，被告再次陪同同案被告林
    展民前往向告訴人借款，且於同案被告林展民向告訴人佯稱
    本次借款50萬元，是為將本件案房屋過戶與告訴人而須先繳
    納稅款等詞時，依被告於事實欄一、㈠與同案被告林展民共
    同詐欺告訴人之經驗，自當知悉其作為詐術中本案房屋所有
    人之角色，若未當場為反對之表示，則其不言語並非僅係單
    純沉默，而係配合同案被告林展民取信告訴人，是被告於本
    次借款過程，雖未主動開口說服告訴人借款，然其明知同案
    被告林展民之計畫及自身於計畫中之重要性，仍陪同同案被
    告林展民前往向告訴人借款，且於同案被告林展民對周世昌
    施用上開詐術時，在場未為反對而使周世昌誤認被告確有此
    意，進而同意借款50萬元，被告顯與林展民就本次詐欺告訴
    人有犯意聯絡，且以陪同前往及在場不為反對之方式取信告
    訴人為其行為分擔。
　㈣綜上所述，被告此部分犯行事證明確，堪以認定，應依法論
    罪科刑。
三、論罪科刑：
　㈠核被告就事實欄一、㈠及㈡所為，均係犯刑法第339條第1項之
    詐欺取財罪。被告就上開犯行與同案被告林展民分別具有犯
    意聯絡及行為分擔，均為共同正犯。又被告所犯上開二罪，
    犯意各別，行為互異，應予分論併罰。
　㈡被告前1.因施用毒品案件，經本院以101年度簡字第952號判
    決判處有期徒刑3月、3月，應執行有期徒刑4月確定；2.因
    販賣毒品案件，經本院以101年度訴字第2164號判決判處有
    期徒刑1年9月，上訴後復撤回上訴而確定；3.因施用毒品案
    件，經臺灣臺北地方法院以103年度審簡字第366號判決判處
    有期徒刑4月確定；上開1.及2.所示之罪刑，後經本院以103
    年度聲字第3230號裁定應執行刑為有期徒刑2年確定，並與
    前述3.所示之罪刑接續執行，於104年2月12日假釋出監，嗣
    於104年10月13日假釋期滿未經撤銷視為執行完畢，有臺灣
    高等法院被告前案紀錄表在卷可考，其於受有期徒刑執行完
    畢後，5 年內故意再犯本案有期徒刑以上之罪，均為累犯，
    惟參酌司法院釋字第775 號解釋意旨，本院考量被告構成累
    犯之前案，與本案所犯詐欺取財之犯罪類型、行為態樣、造
    成之法益侵害顯然不同，為避免發生罪刑不相當之情形，爰
    不予依刑法第47條第1項之規定加重其刑，併此敘明。
  ㈢爰審酌被告與同案被告林展民共同為本案詐欺犯行，顯然欠
    缺尊重他人財產權之觀念，殊非可取；兼衡被告就事實欄一
    、㈠部分尚能坦承犯行、事實欄一、㈡否認犯行之犯後態度，
    及被告犯罪動機、目的、手段、行為分擔、未實際分得告訴
    人遭詐欺款項（詳後述）等情節，暨本案告訴人於事實欄一
    、㈠、㈡所受損失，復參酌被告自陳高職畢業之教育程度、目
    前在南部務農，與媽媽、舅舅同住，有一個小孩在臺北與被
    告之父親、姊姊同住之家庭生活狀況（見本院易字卷㈡第410
     頁）等一切情狀，各量處如主文所示之刑，並諭知易科罰
    金之折算標準，暨定其應執行刑及易科罰金之折算標準。
四、沒收：
　　按刑法第38條之1規定：「犯罪所得，屬於犯罪行為人者，
    沒收之。但有特別規定者，依其規定（第1 項）。前二項之
    沒收，於全部或一部不能沒收或不宜執行沒收時，追徵其價
    額（第3項）。第一項及第二項之犯罪所得，包括違法行為
    所得、其變得之物或財產上利益及其孳息（第4項）。犯罪
    所得已實際合法發還被害人者，不予宣告沒收或追徵（第5
    項）。」，且為契合個人責任原則及罪責相當原則，共同犯
    罪所得之物之沒收、追徵其價額或以財產抵償，應就各共同
    正犯實際分得之數為之。至於各共同正犯有無犯罪所得，或
    實際犯罪所得之多寡，應由事實審法院綜合卷證資料及調查
    結果認定之（最高法院104年度台上字第3241號刑事判決意
    旨參照）。
　㈠事實欄一、㈠部分：
　　被告辯稱：本次借到的100萬元，周世昌是交給林展民，林
    展民完全沒有交給我，我也沒有酬勞，我願意配合林展民是
    因為他會提供我工作機會等語（見本院易字卷㈡第140頁），
    佐以告訴人亦證稱：我會認識王志寶是因為他都跟著林展民
    ，他像林展民的小弟，105年4月這次我確定我是把100萬元
    現金交給林展民，所以同年5月19日林展民有匯款還我50萬
    元，我知道這些錢就是林展民用掉的等語（見本院易字卷㈠
    第249、250、252頁），是告訴人明確指稱其是將100萬元交
    給同案被告林展民、並非被告，而同案被告林展民於本案計
    畫是處於主導之地位，且依告訴人之觀察，被告與同案被告
    林展民之相處方式，被告是屬於聽從同案被告林展民指令之
    小弟角色，況除同案被告林展民之供述外，並無其他證據足
    資認定被告有分得詐得款項之一部，從而，本院審酌上情，
    認被告辯稱其於此部分犯行並未分得詐欺款項應為可採，此
    部分即無宣告沒收其犯罪所得之適用。
　㈡事實欄一、㈡部分：　
　　被告辯稱：本案郵局帳戶我之前就借給林展民用，所以周世
    昌105年12月匯入的50萬元，我沒有拿到等語（見本院易字
    卷㈡第140、141頁）。經查：
　1.告訴人於105年12月30日匯款50萬元至本案郵局帳戶後，該
    款項於同日起即陸續有多筆提領及2筆轉出款項而使用殆盡
    ，而上開轉出紀錄第一筆為105年12月30日轉帳3萬元至中國
    信託銀行帳戶（帳號詳卷、戶名為丁以軒，下稱本案中國信
    託帳戶）、第二筆為106年1月6日轉帳3萬元至玉山銀行帳戶
    （帳號詳卷、戶名為賴諺銓，下稱本案玉山銀行帳戶)，此
    有本案郵局帳戶客戶歷史交易清單1紙、中國信託銀行110年
    3月3日函暨所附本案中國信託帳戶客戶相關資料、玉山銀行
    110年3月10日函暨所附本案玉山銀行帳戶存戶個人資料各1
    份在卷可憑（見偵緝字第2553號卷第81頁、本院易字卷㈠第3
    39至345頁）。
　2.證人丁以軒於本院審理時證稱：本案中國信託帳戶是我申請
    的，是因為我之前在林展民開的檳榔攤工作，他是我老闆，
    所以我就聽他的話去申請本案中國信託帳戶借給他用，開戶
    之後我都沒有使用過，就將帳戶的存摺、提款卡交給林展民
    使用，我認識王志寶，是王志寶跟林展民來檳榔攤的時候認
    識，我跟王志寶沒有金錢往來等語（見本院易字卷㈡第124至
    126頁）；證人賴兆陞於本院審理時證稱：本案玉山銀行帳
    戶是我用我兒子名字申請的，開戶之後都是我在使用，我認
    識林展民，是朋友聚會的時候認識的，之前跟他有互相借貸
    關係，金錢交付方式會使用現金或帳戶匯款，匯款的時候會
    使用本案玉山銀行帳戶，本案郵局帳戶106年1月6日有筆3萬
    元匯到本案玉山銀行帳戶，應該是我跟林展民喝酒的錢，今
    天在庭的王志寶我不認識、也沒有看過等語（見本院易字卷
    ㈡第127至129頁）。
　3.是由證人丁以軒證述本案中國信託帳戶是借與同案被告林展
    民使用，及證人賴兆陞證述本案郵局帳戶106年1月6日匯款
    至本案玉山銀行帳戶之3萬元，應該是其與林展民喝酒所生
    債務，其不認識、也沒看過王志寶等語，可知前述2筆本案
    郵局帳戶轉出之款項，均與同案被告林展民有關聯，而與被
    告無關，且同案被告林展民於本案計畫是處於主導之地位，
    被告則是屬於聽從同案被告林展民指令之小弟角色，業於前
    述，又無其他證據足資認定被告有分得此部分詐得款項之一
    部，是被告辯稱本案郵局帳戶早已借給同案被告林展民使用
    ，故告訴人105年12月30日雖有匯款50萬元至本案郵局帳戶
    ，但因帳戶是由同案被告林展民使用，其未能取得上開匯款
    ，應為可採，是此部分亦無宣告沒收其犯罪所得之適用。
據上論斷，應依刑事訴訟法第299條第1項前段（本案採判決精簡
原則，僅引述程序法條），判決如主文。
本案經檢察官張聰偵查起訴，由檢察官陳玟瑾、郭瑜芳、王家
春到庭執行職務。
中    華    民    國     111    年    4    月   28    日
                    刑事第十七庭審判長法  官  陳正偉 
                                      法  官  趙悅伶
                                      法  官  黃俊雯
以上正本證明與原本無異。
如不服本判決，應於判決送達後20日內敘明上訴理由，向本院提
出上訴狀（應附繕本），上訴於臺灣高等法院。其未敘述上訴理
由者，應於上訴期間屆滿後20日內向本院補提理由書「切勿逕送
上級法院」。
                                書記官　游斯涵
中　　華　　民　　國　　111 　年　　5 　　月　　3 　　日
附錄本案論罪科刑法條全文：
中華民國刑法第339 條
意圖為自己或第三人不法之所有，以詐術使人將本人或第三人之
物交付者，處五年以下有期徒刑、拘役或科或併科五十萬元以下
罰金。
以前項方法得財產上不法之利益或使第三人得之者，亦同。
前二項之未遂犯罰之。